臺灣板橋地方法院民事判決　　　　　　　100年度訴字第636號
原　　　告　林秋趛
訴訟代理人　林琦勝律師
被　　　告　台新國際商業銀行股份有限公司
法定代理人　蔡榮棟
訴訟代理人　范志賓
上列當事人間因債務人異議之訴事件，經本院於中華民國100 年
5 月18日言詞辯論終結，判決如下：
    主  文
被告不得持臺灣嘉義地方法院九十一年執字第四三三○號債權憑
證對原告為強制執行。
本院一○○年度司執字第一七六一七號清償債務強制執行事件所
為之強制執行程序，應予撤銷。
訴訟費用由被告負擔。
    事實及理由
壹、程序方面：
    本件被告未於最後言詞辯論期日到場，核無民事訴訟法第38
    6 條所列各款情形，應依原告之聲請，由其一造辯論而為判
    決。
貳、實體方面：
一、原告起訴主張：
（一）緣原告之弟林賢清前曾向被告辦理抵押貸款，嗣林賢清未
      依期清償遭被告聲請拍賣抵押物，經分配後仍不足清償新
      臺幣（下同）78萬2057元，民國97年12月15日林清賢死亡
      ，因其未結婚亦無子女，被告乃對未辦理限定或拋棄繼承
      之原告，聲請強制執行原告在金融機構之存款；惟原告對
      林賢清生前向被告借貸之情形全無所知，且原告早已婚嫁
      遷出戶籍另與配偶獨立共同生活，與林賢清甚少往來，原
      告因不諳法律致未向法院辦理拋棄繼承或限定繼承，如因
      而須由原告負擔林賢清生前之債務顯屬不公。按繼承在民
      法繼承編中華民國九十八年五月二十二日修正施行前開始
      ，繼承人因不可歸責於己之事由或未同居共財者，於繼承
      開始時無法知悉繼承債務之存在，致未能於修正施行前之
      法定期間為限定或拋棄繼承，且由其繼續履行繼承債務顯
      失公平者，於修正施行後，以所得遺產為限，負清償責任
      ，民法繼承編施行法第1 條之3 第4 項定有明文。訴外人
      林賢清於97年12月15日死亡，原告與林賢清未同財共居，
      根本無法知悉其財產狀況，如仍由原告負清償責任顯失公
      平，故依前開規定，原告應僅以繼承林賢清之遺產為限負
      清償責任。
（二）按執行名義成立後，如有消滅或妨礙債權人請求之事由發
      生，債務人得於強制執行程序終結前，債務人得於強制執
      行程序終結前，向執行法院對債權人提起異議之訴，強制
      執行法第14條第1 項前段定有明文。債務人異議之訴，係
      以排除執行名義之執行力為目的，執行名義之強制執行程
      序，進行至執行名義所載債權全部達其目的時，始為終止
      ，故執行名義所載債權，未因強制執行全部達其目的以前
      ，債務人仍得提起異議之訴。次按繼承在民法繼承編中華
      民國九十八年五月二十二日修正施行前開始，繼承人對於
      繼承開始以前已發生代負履行責任之保證契約債務，由其
      繼續履行債務顯失公平者，以所得遺產為限，負清償責任
      ；又繼承在民法繼承編中華民國九十八年五月二十二日修
      正施行前開始，繼承人因不可歸責於己之事由或未同居共
      財者，於繼承開始時無法知悉繼承債務之存在，致未能於
      修正施行前之法定期間為限定或拋棄繼承，且由其繼續履
      行繼承債務顯失公平者，於修正施行後，以所得遺產為限
      ，負清償責任，民法繼承編施行法第1 條之3 第2 、4 項
      定有明文。為兼顧保護債權人及繼承人之權益，於特定條
      件下，繼承人得以「所得遺產為限，負清償責任」而減輕
      其責任。又此有限責任，係採「人的有限責任」而非「物
      的有限責任」，是以繼承人就被繼承人之債務仍為債務人
      而非第三人，如有民法繼承編施行法第1 條之3 第2 、4
      項所定情形，繼承人即得於強制執行程序終結前，向執行
      法院對債權人提起債務人異議之訴。
（三）為此，依強制執行法第14條第1 項前段規定提起本件訴訟
      ，聲明：(一)被告不得持臺灣嘉義地方法院91年執字第4330
      號債權憑證對原告為強制執行。(二)鈞院100 年度司執字第
      17617號強制執行程序應予撤銷等語。
二、被告未於最後言詞辯論期日到場，惟前曾具狀及到庭聲明陳
    述如下：
（一）按98年6 月10日修正後之民法第1148條規定：「繼承人自
      繼承開始時，除本法另有規定外，承受被繼承人財產上之
      一切權利、義務。但權利、義務專屬於被繼承人本身者，
      不在此限。繼承人對於被繼承人之債務，以因繼承所得遺
      產為限，負清償責任。」另民法第1153條第1 項規定：「
      繼承人對於被繼承人之債務，以因繼承所得遺產為限，負
      連帶責任。」本件被繼承人林賢清於97年12月15日死亡，
      而其繼承人即被告均未聲明限定繼承或拋棄繼承，故原告
      並無適用民法修正後第1148條、第1153條規定之餘地，仍
      應適用修正前民法第1148條、第1153條之規定，且其顯已
      逾民法繼承編修正施行前為拋棄繼承或限定繼承之法定期
      間，自應負概括繼承之連帶清償責任。
（二）再繼承，因被繼承人死亡而開始。因此對於新法施行前業
      已開始繼承者，應如何處理，民法繼承編施行法第1 條之
      3 第4 項有明文，大體而言乃繼承雖已逾法定期間，惟如
      果完全符合：「因不可歸責於己之事由或未同居共財者
      ，於繼承開始時無法知悉繼承債務之存在，致未能於修正
      施行前之法定期間為限定或拋棄繼承。由其繼續履行債
      務顯失公平者。」之前提構成要件者，始得改為限定繼承
      。又按主張法律關係存在之當事人，僅須就該法律關係發
      生所須具備之特別要件，負舉證之責任，至於他造主張有
      利於己之事實，應由他造舉證證明，最高法院48年台上字
      第887 號判例意旨可資參照。是債務人之繼承人，於債權
      人就系爭債務之成立與未受完全清償及該繼承人未有向法
      院聲請限定或拋棄繼承之事實為舉證後，自應由繼承人就
      其符合民法繼承編施行法第1 條之3 第4 項所規定之要件
      ，得在所受遺產之範圍內負清償之責，此項有利於己之事
      實，負舉證之責。
（三）又被繼承人林賢清與原告均設籍於「新北市○○區○○里
      ○○路243 巷7 弄8 號」之處所，且林賢清為原告之兄弟
      姊妹，故可證明原告與被繼承人林賢清有同居共財之事實
      外，原告亦為林賢清之至親，依一般常理推斷，伊不可能
      不知林賢清欠債之情事。再林賢清是否於生前有贈與財產
      或存款等所得予原告，亦或死後是否留有遺產由原告繼承
      ，實應由原告負舉證責任，並提出在繼承開始前二年有關
      被繼承人之遺產清償呈報鈞院調查；林賢清死亡後應有人
      身保險或意外險等保險金之理賠款由原告繼承受領，該保
      險金情況均須由原告負舉證責任；最後，原告林秋趛戶籍
      地之不動產為原告林秋趛於77年1 月12日買賣購得，顯見
      伊經濟狀況頗佳，且目前尚有多筆所得及資產，原告承受
      繼承債務並不影響其生存權及人格發展，故由原告履行繼
      承債務並無顯失公平之處。
（四）退步言，即便原告舉證確因不可歸責於己之事由，或未同
      居共財者，於繼承開始時無法知悉繼承債務之存在，致未
      能於修正施行前之法定期間為限定或拋棄繼承，由而其繼
      續履行顯失公平，但依民法第1156條第1 項規定：「繼承
      人於知悉其得繼承之時起三個月內開具遺產清冊陳報法院
      。」今原告於知悉繼承開始時，怠於行使權利未辦理限定
      繼承而陳報遺產並公示催告債權人，卻於日後主張依民法
      繼承編施行法第1 條之3 主張限定繼承，而此時卻反由債
      權人須陳報查明繼承人之遺產，顯非公允，如此怠於行使
      權利人，反較合法主張權利人獲致更大之優惠，顯失法律
      之衡平。原告若就鈞院100 年度司執字第17617 號強制執
      行程序所執行之標的，主張非被繼承人之遺產而係原告之
      固有財產，則參99年度台上字第595 號民事判決所載「上
      訴人雖主張系爭土地及股票屬其固有財產，被上訴人不得
      對之為強制執行云云，惟上開執行標的物是否為上訴人之
      固有財產，兩造迭有爭執，上訴人既以所得遺產為限負清
      償責任，而上訴人繼承之遺產多寡，外人難以知悉，自應
      由上訴人就此有利於己之事實，負舉證責任。上訴人未舉
      證證明，其主張被上訴人不得對其固有財產為強制執行，
      非有理由」可知，原告就執行標的為其固有財產之主張應
      負舉證之責。
（五）為此，聲明：駁回原告之訴等語。
三、兩造不爭執之事實：
（一）原告之胞弟林賢清於民國87年4 月23日邀同林嘉育為連帶
      保證人，向被告借款190 萬元，利息按被告基本放款利率
      加碼百分之零點五計算，如有遲延還本或付息時，逾期在
      六個月以內者，按約定利率之一成，超過六個月者，按約
      定利率之二成計付違約金。詎林賢清借得上開款項後僅攤
      還利息至88年12月23日，依雙方簽訂之借據其他約定事項
      約定，其債務視為全部到期，台灣台南地方法院以89 年
      度訴字第2318號返還借款判決確定，嗣被告聲請拍賣抵押
      物，經分配後仍不足清償，林賢清尚積欠被告78萬2057元
      ，及自民國92年1 月17日起至清償日止，按年息百分之8.
      89計算之利息，與自民國92年2 月17日起至清償日止，逾
      期六個月以內部分，按上開利率百分之10，逾期六個月以
      上部分，按上開利率百分之20計算之違約金。
（二）原告為林賢清（97年12月15日死亡）之繼承人，其未拋棄
      繼承或限定繼承。
（三）被告以本院100 年度司執字第17617 號清償債務事件，對
      原告於第三人聯邦商業銀行股份有限公司蘆洲公司、新北
      市蘆洲區農會、中華郵政蘆洲郵局之存款債權及原告所有
      坐落新北市○○區○○段449 地號土地及其上門牌新被市
      蘆洲區○○路243 巷7 弄8 號建物為強制執行程序。其執
      行名義為台灣台南地方法院89年度訴字第2318號判決及確
      定證明。
四、本件爭點及本院之判斷：
    原告起訴主張其對林賢清生前向被告借貸之情形全無所知，
    且原告早已婚嫁遷出戶籍另與配偶獨立共同生活，與林賢清
    甚少往來，原告因不諳法律致未向法院辦理拋棄繼承或限定
    繼承，如因而須由原告負擔林賢清生前之債務顯屬不公。按
    繼承在民得依民法繼承編施行法第1 之3 條第4 項之規定，
    僅以所得遺產負清償責任，原告並未繼承林賢清之遺產，被
    告自不得對原告所有之財產為強制執行，爰訴請撤銷被告之
    強制執行等語，然為被告所否認，並以前詞置辯。是本件爭
    點在於：（一）原告主張依民法繼承編施行法第1 之3 條第
    4 項之規定，僅以所得遺產負清償責任，有無理由？（二）
    原告請求被告不得持臺灣嘉義地方法院91年執字第4330號債
    權憑證對原告為強制執行，及請求撤銷本院100 年度司執字
    第17617 號強制執行程序，有無理由？本院之判斷如下：
（一）原告主張依民法繼承編施行法第1 之3 條第4 項之規定，
      僅以所得遺產負清償責任，有無理由？
   1、按繼承在民法繼承編中華民國98年5 月22日修正施行前開
      始，繼承人因不可歸責於己之事由或未同居共財者，於繼
      承開始時無法知悉繼承債務之存在，致未能於修正施行前
      之法定期間為限定或拋棄繼承，且由其繼續履行繼承債務
      顯失公平者，於修正施行後，以所得遺產為限，負清償責
      任。98年6 月10日公布施行之民法繼承編施行法第1 條之
      3 第4 項定有明文。
   2、查原告所有前揭不動產及存款於100 年3 月間曾遭被告聲
      請本院強制執行，而被告上開執行程序之執行名義，係台
      灣台南地方法院89年度訴字第2318號判決及確定證明等事
      實，為兩造所不爭執，並經本院調取本院100 年度司執字
      第17617 號清償債務執行卷核閱屬實。原告主張伊早已婚
      嫁與配偶獨立共同生活，根本不知林賢清之經濟狀況及有
      無對外借款，因不諳法律致未向法院辦理拋棄繼承或限定
      繼承等語，為被告所否認，並以林賢清死亡時與原告之戶
      籍同址，應有同財共居之事實等語置辯，然參酌被告所提
      原告之戶籍謄本動態記事欄記載，原告係於77年2 月1 日
      遷入新北市○○區○○路243 巷7 弄8 號，而被繼承人林
      賢清則直至97年9 月18日始為遷入登記，並於同年12月15
      日死亡，此有林賢清之戶籍謄本附卷可參（見本院卷第36
      頁），是林賢清遷入原告之戶籍內，未滿3 個月即死亡。
      而依本院依職權調取林賢清95年至97年之稅務電子閘門財
      產所得調件明細表觀之，其並無任何收入，僅有坐落嘉義
      縣新港鄉○○段172 地號土地1 筆（面積45.33 公尺，應
      有部分十萬分之33333 ）及其上門牌同鄉西庄村8 林52號
      房屋1 棟（面積26.99 平方公尺，應有部分十萬分之2222
      2 ），至林賢清死亡時，其遺產仍僅為上開土地及房屋，
      有原告所提全國財產稅總歸戶財產查詢清單及被告所提財
      政部臺灣省中區國稅局財產歸屬資料清單在卷可稽（見本
      院卷第53頁及第60至61頁）。而將戶籍寄於他人戶內者，
      並不全然即住於該戶籍內，此情形在社會上並非少數。本
      件林賢清雖將戶籍遷入原告戶內，惟既查無其居住其內之
      事證，且林賢清與原告甚少來往，於死亡前2 月餘，始將
      戶籍遷入原告戶內，且其財產狀況前後均一致，並未短少
      ，則並不能因此即認林賢清與原告同居共財。是原告主張
      其與林賢清並無同居共財等語，堪信為真實。
   3、又被告未能就原告與林賢清於本件繼承開始時仍然同居共
      財或已知悉本件繼承債務存在之積極、利己事實另為舉證
      以實其說，被告雖提出林賢清係設籍於原告之戶籍內之戶
      籍謄本，而認定原告應知悉林賢清之債務，惟原告早於77
      年2 月1 日即設籍於上址，與被繼承人林賢清甚少往來，
      而林賢清係直至97年9 月18日始為遷入，並於同年12月15
      日死亡，且其僅單純設籍而未與原告同住，已如前述，則
      就林賢清之經濟狀況及對外有無借款，於無證據足證原告
      知悉之情形下，尚難僅以林賢清單純設籍於原告之戶籍內
      ，即認原告知悉被繼承人林賢清債務之存在，而為有利被
      告之認定。是原告主張伊於繼承開始時無法知悉繼承債務
      之存在，致未能於修正施行前之法定期間為限定或拋棄繼
      承等語，堪予採信。
   4、從而，原告既未與被繼承人林賢清同居共財，於繼承開始
      時無法知悉繼承債務之存在，致未能於修正施行前之法定
      期間為限定或拋棄繼承，且原告並未自林賢清處取得任何
      利益，由其繼續履行繼承債務，自屬顯失公平。原告主張
      依民法繼承編施行法第1 之3 條第4 項之規定，僅以所得
      遺產負清償責任，為有理由。
（二）原告請求被告不得持臺灣嘉義地方法院91年執字第4330號
      債權憑證對原告為強制執行，及請求撤銷本院100 年度司
      執字第17617 號強制執行程序，有無理由？
   1、按執行名義成立後，如有消滅或妨礙債權人請求之事由發
      生，債務人得於強制執行程序終結前，向執行法院對債權
      人提起異議之訴。如以裁判為執行名義時，其為異議原因
      之事實發生在前訴訟言詞辯論終結後者，亦得主張之，強
      制執行法第14條第1 項定有明文。原告既得依上述執行名
      義即確定判決成立後所公布施行之民法繼承編施行法第1
      條之3 第4項 之規定，主張以所得遺產為限，負清償責任
      ，則於逾伊所得遺產範圍，自得不負任何清償責任，亦即
      被告不得聲請對伊之固有財產為強制執行。且本件被繼承
      人林賢清之遺產僅有坐落上址之土地及房屋各1 筆，而其
      遺產已由繼承人林昭金繼承，有原告所提全國財產稅總歸
      戶財產查詢清單及被告所提財政部臺灣省中區國稅局財產
      歸屬資料清單在卷可稽（見本院卷第53頁及第60至61頁）
      ，原告對林賢清之遺產，並無所得。原告對林賢清之遺產
      既無所得，被告自不得就原告之固有財產為強制執行。本
      件原告主張被告於91年間聲請台灣嘉義地方法院以91年執
      字第4330號對林賢清強制執行，尚有債權未獲分配，而取
      得債權憑證等情，有原告所提台灣嘉義地方法院92年2 月
      17日嘉院興民執宇字第4330號分配表通知函1 份為證，為
      被告所不爭執，堪信為真。被告既不得對原告之固有財產
      聲請強制執行，則原告為避免被告將來再持此債權憑證，
      對原告固有財產聲請強制執行，則其請求命被告不得持臺
      灣嘉義地方法院91年執字第4330號債權憑證對原告為強制
      執行，為有理由，應予准許。
   2、原告既得依上述執行名義即確定判決成立後所公布施行之
      民法繼承編施行法第1 條之3 第4 項之規定，主張以所得
      遺產為限，負清償責任，則原告既於林賢清遺產無有所得
      ，自得不負任何清償責任，亦即被告不得聲請對伊之固有
      財產為強制執行。本件被告對原告之固有財產聲請本院以
      100 年度司執字第17617 號強制執行，經核即係「於執行
      名義成立後，有消滅或妨礙債權人（即被告）請求之事由
      發生」。從而，原告依民法繼承編施行法第1 條之3 第4
      項、強制執行法第14條第1 項之規定提起本件債務人異議
      之訴，請求撤銷本院100 年度司執字第17617 號強制執行
      程序，為有理由，應予准許。
五、綜上所述，原告依民法繼承編施行法第1 條之3 第4 項、強
    制執行法第14條第1 項之規定提起本件債務人異議之訴，請
    求命被告不得持臺灣嘉義地方法院91年執字第4330號債權憑
    證對原告為強制執行，及請求撤銷本院100 年度司執字第17
    617 號強制執行程序，為有理由，應予准許。
六、本件事證已臻明確，兩造其餘攻擊防禦方法暨舉證，經核與
    判決結果不生影響，爰不一一論列，併此敘明。
七、結論：本件原告之訴為有理由，依民事訴訟法第385 條第1
    項前段、第78條，判決如主文。
中    華    民    國   100    年    7     月    7     日
                  民事第三庭    法  官  林錫凱
以上正本係照原本作成
如對本判決上訴，須於判決送達後20日內向本院提出上訴狀。如
委任律師提起上訴者，應一併繳納上訴審裁判費。
中    華    民    國   100    年    7     月    7     日
                                書記官  王小芬